【裁判字號】    92,上易,1695
【裁判日期】    920815
【裁判案由】    妨害自由
【裁判全文】
臺灣高等法院刑事判決                          九十二年度上易字第一六九五號
    上  訴  人  甲○○
    即  被  告
右上訴人因妨害自由案件，不服臺灣新竹地方法院九十二年度易字第七六號，中華民
國九十二年四月三十日第一審判決（起訴案號：臺灣新竹地方法院檢察署九十一年度
偵字第二八０四號），提起上訴，本院判決如左：
    主  文
上訴駁回。
    事  實
一、甲○○前於民國九十一年四月二日，至乙○○所開設位於新竹市○○路四四號宏
    昇印刷行委託印製五百張喜帖，並於同年月七日十六時三十分領取，惟因認乙○
    ○喜帖時間印製有誤，致其婚宴來賓出席率甚低，因而心生不滿，竟與王俊昌及
    綽號「阿龍」姓名年籍不詳之成年男子，共同基於使乙○○行無義務之事之犯意
    聯絡，於九十一年五月十五日十二時許，至上揭印刷行，挾眾勢脅並由綽號「阿
    龍」之姓名年籍不詳成年男子押住乙○○肩膀，並敲打乙○○後腦杓（未成傷）
    之強暴方式要求乙○○書寫道歉啟事及賠償新臺幣（下同）一百五十萬元，而使
    乙○○行無義務之事，期間印刷行000000000號電話響起，甲○○並逕
    自接聽，乙○○因害怕甲○○三人會出手毆打，而同意書寫上開道歉啟事，於書
    寫完畢後，甲○○復要求乙○○交出
    文將該
    警處理，始悉上情。
二、案經新竹市警察局移請臺灣新竹地方法院檢察署檢察官偵查起訴。
    理  由
一、訊據被告甲○○固不否認有於九十一年五月十五日十二時許，攜同王俊昌及綽號
    「阿龍」姓名年籍不詳之成年男子共三人，至被害人乙○○所開設位於新竹市○
    ○路四四號宏昇印刷行，要求被害人乙○○書寫道歉啟事並同意賠償一百五十萬
    元，同時於在店期間逕自接起店內000000000號電話之事實，惟矢口否
    認有何妨害自由犯行，辯稱略以：係因乙○○喜帖日期印製有誤，致其婚宴來賓
    出席率甚低，故與乙○○協商賠償事宜，並未對乙○○施以強暴，道歉啟事內有
    關賠償金額一百五十萬元部分，係乙○○自願書寫，又電話係因乙○○未接始行
    代為接聽，至乙○○之
二、經查：
(一)、右揭事實，業據被害人乙○○指述綦詳（偵卷第七頁至第八頁、第二十頁、第三
    六頁至第三七頁、第一一○頁、本院卷第二五頁、第二八頁至第二九頁），核與
    證人即被害人之子郭思鴻證述情節大致相符（偵卷第四八頁至第四九頁、第七十
    頁），且有道歉啟事乙紙（偵卷第十五頁）在卷可稽。（五一一八號偵卷第五九
    頁至第六二頁）。而關於證人之陳述有部分前後不符，或相互間有所歧異時，究
    竟何者為可採，法院仍得本其自由心證予以斟酌，非謂一有不符或矛盾，即應認
    其全部均為不可採信；尤其關於行為動機、手段及結果等之細節方面，告訴人之
    指陳，難免故予誇大，證人之證言，有時亦有予渲染之可能；然其基本事實之陳
    述，若果與真實性無礙時，則仍非不得予以採信（最高法院七十四年度台上字第
    一五九九號判例參照）。本件被害人指述被脅迫而不得已簽立道歉啟事之基本事
    實，於警訊及偵查中並無前後不一之情形，雖所陳被妨害自由之經過在細節上，
    前後稍有出入，惟尚不足推翻其陳述之真實性，足認被告於上揭時地要求被害人
    書寫道歉啟事並要求賠償一百五十萬元之事實，應可認定。至第三人即被害人之
    妻洪美玲供稱：「是我先生乙○○遭人強盜後，撥打電話給我，我就馬上趕回家
    中，到家後我先生就將發生的經過告訴我」（偵卷第二一頁）等語，足認九十一
    年五月十五日事發當時天洪美玲並非現場親身見聞在場之人，而係透過被害人轉
    述得知事發經過，故其證言不具證據能力，遑論證據證明力，附此敘明。
(二)、被害人在原審調查時稱：「五月十三日下午四時三十分左右他來說我喜帖亂印，
    然後人就走了，晚上九點他又來了一次，告訴我說他明天要宴客，叫我下午六點
    去荷竹園餐廳看，如果來客情形不到他定的桌數，不足部分他要我負責賠償，說
    完他人就走了，兩次都是他一個人，說完話他就走了。他都沒有拿帖子給我看，
    我拿出我們的原稿和製版稿給他看，他不看丟在地上就走了，五月十四日下午四
    時被告又來找我，當時店內只有我和小孩在，他只有拿印錯的那份給我看，他說
    這張喜帖是否我印的，我告訴他不是我印的，我印的是禮拜二，共五百張，他聽
    都不聽就丟在地上，打我的人只有一人，道歉的信函是被告主動要求我寫的，因
    為他們三人圍著我，紙張和筆是被告拿的，他說他來唸，我來寫，我告訴他金額
    太高，因為我很怕，我怕他會動手打人，後來他問我印章和店章在那裡，我打開
    抽屜，他就自己拿起來蓋，蓋完之後他說還不行，要我押手印，我沒有蓋，他就
    舉起手，在我後腦敲了三下，寫完之後，被告問我皮包在哪裡，我告訴他在我褲
    子後方的口袋，我拿出來，他就拿過去，打開皮包找
    連同道歉書一起拿走，我因為怕他來找我，就把店收起來了」等語（原審卷第二
    五頁、第二八頁至第二九頁），並於是日庭呈印製喜帖之鋅板四塊、點收單二紙
    、及鋅板底片、原稿各乙紙（原審外放證物袋），足認被害人乙○○自始至終未
    曾認為自己印製喜帖有誤，顯見被告係藉由人多勢眾之情勢共同強迫被害人乙○
    ○書寫道歉啟事，否則豈有被害人乙○○始終未曾承認自己有疏失，且僅收受被
    告八千元之喜帖印製費用，而證人李毅剛亦證稱：「他預定的桌數及來客情形如
    我偵查中所言，偵查卷中一○七頁的發票是被告應付的錢，他後來沒有付」（偵
    卷第一○七頁、原審卷第二四頁）等語，即被告之宴客費用僅為四十萬五千元，
    被害人乙○○豈有願意賠償一百五十萬元之理，且如被害人乙○○係出於自願書
    寫道歉啟事，則被告既已知悉被害人印刷行營業處，為何尚需要求被害人提出身
    分證明文件暨取走留置，再被害人於本案發生後即因疑似癲癇、意識昏迷、頭痛
    等病症自九十一年五月十五日至同年月十七日，在南門綜合醫院住院治療，有上
    揭醫院診斷證明書乙紙附卷可憑（偵卷第二六頁），且於本件案發後即行結束營
    業，益見被害人身心均遭受相當大之壓力，是其書寫道歉啟事顯非出於自願，否
    則何致事發翌日即行報警，足認被告所辯未使用強暴手段云云，顯無可採。
(三)、綜上，本件事證已臻明確，被告犯行足以認定，應依法論科。
三、核被告所為，係犯刑法第三百零四條第一項之強制罪。被告與王俊昌及綽號「阿
    龍」姓名年籍不詳之成年男子間均有犯意之聯絡，行為之分擔，應論以共同正犯
    。又關於被告施強暴脅迫使被害人書寫道歉啟事之過程中，代被告接聽電話之行
    為，係施行強暴脅迫方法之一，不另論罪，併此指明。
四、原審基此認定，援引刑事訴訟法第二百九十九條第一項前段，刑法第二十八條、
    第三百零四條第一項、第四十一條第一項，罰金罰鍰提高標準條例第一條前段、
    第二條之規定，審酌被告曾有妨害自由前科、素行非佳，為請求損害賠償，不思
    循合法途徑謀求解決，反以脅令被害人行無義務之事等非法手段為之，嚴重危害
    社會治安，惟犯罪動機係因婚禮宴客問題、所受之刺激、及犯後坦承部分犯行，
    態度尚可等一切情狀，量處被告有期徒刑五月，並諭知易科罰金之折算標準。認
    事用法，俱無違誤，量刑亦稱妥適，被告上訴意旨，猶執前詞，否認妨害自由，
    核無理由，應予駁回。
據上論斷，應依刑事訴訟法第三百六十八條，判決如主文。
本案經檢察官曾忠己到庭執行職務。
中      華      民      國    九十二    年      八      月     十五     日
                              臺灣高等法院刑事第六庭
                                  審判長法  官  高  明  哲
                                        法  官  王  麗  莉
                                        法  官  洪  英  花
右正本證明與原本無異。
不得上訴。
                                        書記官  陳  威  霖
中      華      民      國    九十二    年      八      月    十八      日


司法院資訊處製作；財團法人民間司法改革基金會備份。
